臺灣高等法院臺南分院刑事判決
110年度上訴字第991號
上  訴  人  臺灣臺南地方檢察署檢察官
被      告  甲○○  （姓名、年籍及住所均詳卷）
選任辯護人  鄭猷耀律師（法扶律師）
上列上訴人因被告家暴傷害案件，不服臺灣臺南地方法院109年
度訴字第1394號中華民國110年5月27日第一審判決（起訴案號：
臺灣臺南地方檢察署108年度偵字第10772號），提起上訴，本院
判決如下：
    主  文
上訴駁回。
    理  由
一、公訴意旨略以：被告甲○○係乙○○(民國000年00月生)之母，2
    人間具有家庭暴力防治法第3條第3款所定之家庭成員關係。
    甲○○明知乙○○僅係出生甫滿數月之嬰兒，其身體及腦部發育
    尚未完全，甚為脆弱，客觀上得以預見如以外力施加以乙○○
    頭部等部位，極可能造成乙○○腦部重大不治或難治之重傷害
    結果，竟仍基於傷害之犯意，自乙○○出生後至107年4月6日
    前某時，於照顧乙○○之際，在其位於臺南市○○區(詳細住址
    詳卷)租屋處，接續以不詳鈍力施加於乙○○頭部、身體多次
    ，致乙○○受有視網膜出血、硬腦膜下出血、腦實質損傷、左
    側第六根肋骨骨折與右脛骨骨折等傷害後，於107年4月6日
    晚間9時1分許，因突然失去呼吸心跳而由甲○○等人送往國立
    成功大學醫學院附設醫院（下稱成大醫院）急診，經成大醫
    院醫護人員搶救後始恢復呼吸心跳，但意識昏迷指數為最低
    分(3分)，已達嚴重影響乙○○腦功能之重傷程度。經該醫院
    人員以本件疑有兒虐情形，依程序通報為高風險家庭，而循
    線查獲。因認被告涉犯兒童及少年福利與權益保障法第112
    條第1項前段、刑法第277條第2項後段之成年人對兒童犯傷
    害致人重傷罪嫌。
二、按犯罪事實應依證據認定之，無證據不得認定犯罪事實；檢
    察官就被告犯罪事實，應負舉證責任，並指出證明之方法；
    不能證明被告犯罪者，應諭知無罪之判決，刑事訴訟法第15
    4條第2項、第161條第1項、第301條第1項分別定有明文。因
    此，檢察官對於起訴之犯罪事實，應負提出證據及說服之實
    質舉證責任，所提直接或間接證據倘不足為有罪之積極證明
    ，或所指證明方法無從說服法院達通常一般人均不致有所懷
    疑之有罪確信心證，基於無罪推定原則，更不必有何有利證
    據，即應為有利被告認定之無罪諭知（最高法院92年台上字
    第128號、76年台上字第4986號及30年上字第816號等判例參
    照）。
三、公訴意旨認被告涉犯兒童及少年福利與權益保障法第112條
    第1項前段、刑法第277條第2項後段之成年人對兒童犯傷害
    致人重傷罪嫌，係以：⑴被告供承其係被害人乙○○之主要照
    護者；⑵被告配偶丙○○、婆婆丁○○、婆婆同住男友林○○均證
    述被告係被害人之主要照護者；⑶成大醫院小兒神經科醫師
    （被害人之主治醫師）陳俐文、病理部醫師劉景勳證述被害
    人於107年4月6日至成大醫院急診經檢查發現有雙側視網膜
    出血、新舊出血雜陳之硬腦膜下出血、左側第六根肋骨骨折
    、右脛骨骨折等傷害，其所受腦實質損傷研判為鈍力所致，
    被害人因本件傷勢致腦部萎縮，發展有遲緩情形，影響吞嚥
    功能，需以鼻胃管進食，已達重傷害結果；⑷成大醫院出具
    之被害人診斷證明書、病情摘表、診療摘錄表及完整病歷、
    X光、斷層掃描檢驗結果報告；⑸法務部廉政署108年2月12日
    函送被害人測謊報告等件，為其主要論據。
四、訊之被告固坦承其為被害人之生母，與其夫丙○○除育有被害
    人外，另育有一子（戊○○，000年次）一女（己○○，000年次
    ），於本案發生時，係與其夫丙○○、3名年幼子女、婆婆丁○○、婆婆男友林○○一起住在臺南市○○區租屋處（住址詳卷）
    ，且被害人平時主要是由被告與其夫丙○○一同照顧等事實，
    惟堅決否認有公訴意旨所指傷害被害人致重傷之犯行，辯稱
    ：107年3月19日上午6時許，被告餵被害人喝奶後沒多久，
    被害人即開始嘔吐，被告起初以為被害人是因戊○○、己○○感
    冒被傳染，未特別在意，嗣因見嘔吐量不正常，該日上午7
    時許，就打行動電話要丙○○回來，一起將被害人送往新樓醫
    院急診，醫師建議住院觀察，經醫院抽血及進行腦部檢查，
    均查無病因，且被害人情況稍微穩定，就依醫師建議，於3
    月24日出院，出院後被害人仍有嘔吐之情形，3月26日複診
    時，醫師建議更換配方奶粉，被告依醫囑更換奶粉後，被害
    人仍於每次喝奶後皆嘔吐3、4次，被告及丙○○心急如焚，遂
    於3月27日再至新樓醫院急診就醫，院方表示須住院觀察，
    此段期間醫師又進行插管及灌食顯影劑檢查腸胃等，然仍查
    無病因，3月31日院方稱被害人好轉可以出院，被告及丙○○
    才辦理出院，至4月6日下午被害人之狀況仍屬正常，然至晚
    間8時許，被告為被害人洗澡完，被害人又小便，丙○○再將
    被害人帶至浴室沖洗，洗到一半，被害人就突然癱軟無力，
    被告及丙○○見狀況不對，立即請林○○撥打119叫救護車，將
    被害人送至成大醫院急診就醫，被告沒有搖晃過被害人、讓
    被害人摔倒過，不知道被害人所受前開傷勢如何而來等語。
    其辯護人則提出辯護意旨以：被害人經新樓醫院進行腦部檢
    測，均查無病因，何以1週後至成大醫院急診時才診斷出疑
    似惡意搖晃之腦傷？且依陳俐文醫師、劉景勳醫師之證詞，
    僅能證明被害人傷勢係以鈍器敲打、外力所致，不足以證明
    係由被告施以暴行或以鈍器敲打所致，苟被告對被害人有不
    當對待或照顧之事實，何以大費周章連續將被害人送往新樓
    醫院急診住院，並花費龐大醫療費用為被害人進行各項檢查
    ？另被告於偵查中第一次施以測謊鑑定時係判定無法確認，
    直到第二次測謊時始認定被告未據實說明，是測謊鑑驗結果
    仍存有疑慮。況被告除被害人外，另有己○○、戊○○二未成年
    子女，然該二未成年子女身體健康狀況均屬正常，無受施暴
    或疏忽照顧之情，此顯與一般家暴案件其餘子女亦存受施暴
    之情形不相符，另參被告為紀錄被害人成長歷程所拍攝之影
    片，亦足證被告悉心照料被害人，並無為任何虐待或施暴、
    其他迫害之行為，難認被告有對被害人施以暴行之動機，即
    便被告確係被害人之主要照顧者，要難僅憑此單一證據，即
    排除被告以外，尚有其他人與被害人有接觸，而得對其施暴
    之可能，應判被告無罪等語。
五、經查：
　㈠被害人於000年00月00日於陳澤彥婦產科醫院出生後至107年1
    月3日止，除有感覺神經性聽損、先天性中樞換氣不足症候
    群外，活動力佳、四肢溫暖、膚色紅潤、哭聲宏亮、吸吮力
    佳、無溢吐奶情形，有該醫院函暨所附嬰兒室護理紀錄單在
    卷可憑（本院卷第97至109頁），合先敘明。　
　㈡被害人於107年4月6日晚間大哭後失去意識，送成大醫院急診
    診斷受有前開傷勢是人為、外力所致，且經治療後，目前身
    體狀況仍達重傷害之程度：
　⒈被害人於107年3月19日至24日、同年3月27日至31日因不明原
    因嘔吐曾二度前往新樓醫院急診並住院治療，該醫院於107
    年3月20日安排【腦部】及腹部超音波檢查、107年3月27日
    安排腹部X光檢查、107年3月29日安排上消化道攝影，【檢
    查結果皆正常】，有新樓醫院檢送之被害人病歷資料（他卷
    ㈡第40至61、67至193頁）及該院109年12月14日新樓醫字第0
    000000號函（原審卷第30-1頁）可稽。嗣被害人於107年4月
    6日21時許因大哭後失去意識送成大醫院急診，到院前無呼
    吸心跳，於救護車上施予14分鐘心肺復甦術後恢復心跳，於
    107年4月6日21時17分轉入加護病房，於107年4月24日出院
    。經成大醫院診斷被害人當時傷勢為：【新舊雜陳硬腦膜下
    出血、腦實質損傷、雙側視網膜出血、左側第六根肋骨骨折
    與右脛骨骨折】。依被害人在成大醫院之107年4月6日腦部
    電腦斷層掃描與107年4月7日腦部核磁共振檢查顯示【其顱
    內有新舊雜陳之硬腦膜下出血，新出血為1週內，舊出血則
    為1個月以上】，另合併有缺氧性腦病變；根據被害人之107
    年4月6日X光檢查，【其右小腿脛骨骨折，且已有骨膜反應
    ，為2週以上】；107年4月17日胸部X光檢查顯示【左側第六
    節肋骨骨折，已有骨痂與骨橋形成，則為3週以上】等情，
    有成大醫院出具之被害人診斷證明書（他卷㈠第13、19頁）
    、病情摘要（他卷㈠第103至104頁）、107年4月6日X光緊急
    移動式檢查報告、107年4月6日緊急電腦斷層掃描檢驗報告
    、107年4月7日磁振造影檢驗報告（他卷㈠第97至99頁）、10
    7年4月7日腦部核磁共振檢查影像（他卷㈡第47頁）、107年3
    月20日及4月6日、4月16日檢查影像（他卷㈠第83至91、105
    至107-1頁）、該醫院108年12月13日成附醫社字第00000000
    00號函（偵卷第41至42頁）、109年12月29日成附醫社字第0
    000000000號函（原審卷第36-1至36-2頁）在卷可查，是可
    知被害人於107年4月6日送醫前1個月以上（即107年3月6日
    前）已有硬腦膜下出血之腦傷，最近硬腦膜下出血形成時間
    係1週內（即107年3月30日至4月6日期間），且其左側第六
    肋骨於送醫前3週以上（即107年3月16日前）有受傷致骨折
    、右小腿脛骨於送醫前2週以上（即107年3月23日前）有受
    傷致骨折之情形。被告及丙○○於警詢陳稱被害人腦傷可能是
    109年3月19日至新樓醫院住院做腦部檢查時按壓到頭頂造成
    云云（警卷第7頁、第3頁反面），與成大醫院上開診斷資料
    不符，委無可採。被害人於109年3月20日新樓醫院腦部超音
    波檢查結果雖正常，然成大醫院其後於4月6日、4月7日所做
    電腦斷層掃描、核磁共振檢查係屬進階影像檢查（見原審卷
    第42頁），兩者精密度及準確性不同，是新樓醫院107年3月
    20日超音波初步檢查結果，自無法推翻其後成大醫院進一步
    檢查結果。
　⒉關於被害人上開傷勢之成因為何？
　①成大醫院107年4月11日開會討論，認：被害人腦傷新舊雜陳
    、後腦杓遭撞擊致前腦出血變化、眼底出血暨腦部出血，【
    非疾病，係屬外傷性】，判定符合「兒虐」之臨床判斷，故
    通報臺南市政府對被害人做緊急安置（見他卷㈠第79至80頁
    討論會紀錄）。又：⑴被害人在成大醫院就診之小兒科主治
    醫師陳俐文於原審結證稱：依被害人腦部電腦斷層及核磁共
    振檢查影像，被害人之硬腦膜下出血有新舊雜陳之情況，合
    併有雙側視網膜出血、腦實質損傷，就是被害人頭部被反覆
    施以加速、減速的力量所造成，且被害人之X光檢查結果，
    被害人左側第六肋骨、右小腿脛骨亦有骨折癒合之舊傷，加
    上被害人經過詳細檢查，不是因為疾病造成前揭傷勢，當時
    又只是3個多月的嬰兒，不具備翻身能力，【綜合判斷被害
    人上開傷勢是來自外力的傷害，屬虐待性頭部外傷】，至於
    被害人之缺氧性腦病變，應該是心跳停止14分鐘所造成，因
    為被害人心臟超音波及心電圖檢查結果正常，沒有先天性心
    臟病（原審卷第169至180頁、他卷㈡第35至37頁）；⑵成大醫
    院病理部醫師劉景勳亦證述：研判被害人應該是腦部受到鈍
    力影響導致腦實質損傷（他卷㈡第37頁）；佐以被告供稱：
    被害人出生時沒有任何先天性疾病，自其000年00月00日出
    生後，至107年3月19日送新樓醫院急診住院前，被害人身體
    狀況也沒有異常情形（原審卷第97至98頁），且佐以上開陳
    澤彥婦產科醫院出具之資料，【應可以排除被害人是因先天
    性基因異常或疾病造成前揭傷害】。
　②造成被害人上開受傷原因，有無可能係照顧者於被害人洗澡
    或餵奶之際不慎滑落撞擊地面所致？經成大醫院函覆：(一)
    小兒部：洗澡跌落或滑落之受傷機制，涉及跌落高度及過程
    有無外力或異物加重受傷，以本案並無跌落之主訴，無法適
    用於機制推測，尚缺乏足以判斷之細節，若綜合判斷傷勢，
    則新舊雜陳的傷勢來源需有合理的受傷或意外的機制說明。
    (二)神經外科部(就硬腦膜下出血部分)：對1歲以下的小孩
    相對容易因為外力(搖晃、跌落、外傷等)就可能造成此一現
    象，再加上發育未完全，吸收能力較差，很容易變成慢性硬
    腦膜下出血，此病患開刀時所見並非急性出血，而是有一段
    時間後的出血，大約是1-2週以後的出血。(三)骨科部：洗
    澡餵奶滑落高度一般很少同時造成肋骨、脛骨骨折；該病嬰
    尚無坐或站立行走能力，很少會造成脛骨(長骨)骨折情形，
    脛骨幹骨折為高度專一性兒虐骨折類型等情，有該醫院函在
    卷可憑（本院卷第37至40頁）。
　③從而，被害人尚屬襁褓中嬰兒，無法翻身、爬行，日常生活
    起居均須仰賴他人照護，無法自力造成己身如本案所示之嚴
    重傷害，【應係人為、外力介入，反覆對其頭部施以加速、
    減速力量所導致】，至為明確。
  ⒊被害人所受前揭腦實質損傷經治療後，於107年4月24日出院
    時仍須鼻胃管灌食、肢體復健及服用二種抗癲癇藥物（他卷
    ㈠第104頁），陳俐文醫師於107年8月21日偵訊時結證稱：被
    害人107年7月18日腦部電腦斷層追蹤，已經呈現腦部萎縮，
    腦部體積變小且空洞化，是不可逆的，這種萎縮會與發展遲
    緩、癲癇及未來神經學障礙有關（6歲以前稱之為發展遲緩
    ，6歲之後會評估是否有智障或肢障的表現），被害人已經
    有發展遲緩的現象，其吞嚥功能受損，無法吞嚥，需要靠鼻
    胃管餵食（他卷㈡第39頁）；嗣於109年8月間（被害人2歲8
    個月時），仍呈現重度遲緩之狀況，認知、語言能力約5至6
    個月大，動作能力約6至9個月的程度（見原審卷第74-5頁成
    大醫院病患診療摘要表）；被害人於109年11月23日至成大
    醫院復健科，完成身心障礙屆期重新鑑定，各項障礙等級為
    ：⑴智力能力：B117.4智商小於或等於24，溝通能力完全喪
    失。⑵語言功能：B330.3說話的流暢度或韻律明顯異常，幾
    乎完全無法與人口語溝通。⑶神經肌肉骨骼之不隨意動作功
    能：b765.3腦性麻痺Gross Motor Function Classificatio
    n第四或五級，無法功能性行走，須以輪椅行動。各項殘障
    等級皆為最重等級，與前次鑑定日期107年11月8日結果相較
    ，並無改善現象，【被害人身體狀況復原情況極差，依目前
    醫療技術及實證研究，復原機會渺茫，其在智力、語言溝通
    及肢體動作方向，皆有嚴重之機能受損】（見原審卷第74-7
    頁成大醫院病患診療摘要表）。且被害人目前主治醫師黃朝
    慶於原審審理時證述被害人於110年2月8日回診時，其身體
    狀況與前揭109年11月23日鑑定結果相同（原審卷第182至18
    3頁）。又成大醫院於110年12月20日函覆本院稱：病患回診
    兒科時，其神經學恢復情形逐步改善，癲癇用藥控制穩定，
    可在支撐之下坐著，雖無法自行行走但牽著可走幾步，也到
    啟智學校上課。但病患腦傷嚴重，留下智能、肢體及癲癇等
    後遺症，雖後天努力復健及癲癇用藥已減輕其症狀，【只是
    無法達到完全正常的程度】等情，有該醫院函暨所附病患診
    療摘錄表在卷可憑（本院卷第117至119頁）。足認被害人腦
    部所受傷害，已達於對身體健康有「重大」「不治」傷害之
    程度，而構成刑法之重傷害。
　㈢被害人所受前開重傷害，是否如公訴意旨所述，係被告以不
    詳鈍力施加於被害人頭部、身體多次所致？析述如下：
　⒈被害人自000年00月00日出生後，即與其母被告、父丙○○、兄
    戊○○、姊己○○、祖母丁○○、祖母男友林○○一起住在臺南市○○
    區租屋處，家中經濟來源為丙○○、丁○○自營五金行，被告擔
    任家管，被害人及其兄（000年次）、姊（000年次）平時白
    天由被告照顧，晚上則由被告與其夫丙○○共同照顧，且被告
    婆婆丁○○偶會協助照顧被害人，此為被告與丙○○、丁○○供陳
    一致在卷（警卷第2至3、5至6頁、他卷㈡第200至203、219至
    220頁），【被害人自出生以來，非由被告獨力照顧，亦非
    祇有被告與被害人有所接觸，自無法排除其他人於單獨照護
    被害人時為本案傷害行為】。況被告除照顧被害人外，另有
    2名年僅2歲多、1歲多之年幼子女尚須照護，然該2名未成年
    子女身體健康狀況均屬正常，無受施暴或疏忽照顧之情，則
    被害人前開傷勢是否確係被告故意傷害所造成，仍有疑義。
　⒉被告於偵查中經檢察官囑託法務部廉政署對其為測謊鑑定結
    果，雖認被告就「有沒有動手弄傷○○？」「有沒有在家裡動
    手弄傷○○？」等問題回答「沒有」，呈不實反應（他卷㈡第2
    71頁）。惟前揭測謊鑑定報告中對被告實施測謊之問題，所
    謂「弄傷○○」之具體內容為何，未能具體限定，鑑定結果之
    正確性即有可疑，【不足為本案之補強證據】，不宜僅以被
    告前揭測謊鑑定結果呈現不實反應，遽為論斷被告有對被害
    人施暴致其重傷害。況且測謊鑑定，係依一般人在說謊時，
    會產生遲緩、緊張、恐懼、不安等心理波動現象，遂以科學
    方法，由鑑定人利用測謊儀器，將受測者之上開情緒波動反
    應情形加以紀錄，用以判別受測者之供述是否真實；因其乃
    以人為受測對象，受測者之生理、心理及情緒等狀態在不同
    時間難以完全相同，此與指紋比對、毒品鑑驗等科學鑑識技
    術，可藉由一再檢驗而獲得相同結果之「再現性」不同，故
    尚難單藉測謊鑑定獲得待證事實之確信，是其縱可作為偵查
    之手段，以排除或指出偵查之方向，然於審判上仍無法資為
    認定有無犯罪事實之「唯一依據」（最高法院109年度台上
    字第2540號、110年度台上字第236、267號判決意旨參照）
    。是本案依卷內事證，既查無任何直接、間接或情況證據，
    足以證明被告為「唯一」有可能對被害人施暴之人，自無法
    僅憑上開證明力低弱之測謊鑑定結果，即推論出被告有公訴
    人所指犯行之不利認定。
　⒊是由被告否認傷害被害人，而丙○○、丁○○亦曾照顧被害人，
    及參酌丙○○、丁○○均證稱稱不知道被害人前開傷勢從何而來
    （他卷㈡第203、219至220頁），丙○○並證述被告不可能會傷
    害被害人（偵卷第48頁），被告另2名年幼子女身體健康狀
    況正常等情綜合觀之，本案無法排除係被告以外之人之行為
    導致被害人上開重傷害結果之可能，自無法僅憑被害人前開
    重傷害係他人對其頭部反覆施以加速、減速力量之外力介入
    所致之卷內以上各項客觀事證，遽認被告確有故意傷害被害
    人致其重傷害之犯行。
　⒋被告係被害人之生母，並非受僱照護被害人之保母，與坊間
    保母虐嬰事件不可相提並論；若謂被害人前開傷勢係因被告
    產後憂鬱症造成，此點亦必須由檢察官負舉證責任，尚難憑
    空臆測。又由成大醫院110年12月20日函附之病患診療摘錄
    表之記載「病患回診照顧多由母親進行，復健科門診最近記
    錄是2020年11月23日。…病患腦傷嚴重，但經復健、醫療照
    顧及家人照料之下可達到目前情況，應是投入相當努力始能
    達到穩定，家屬對復健及早期療育態度積極。」(本院卷第1
    19頁），足見被告深具為人母之愛心與耐心，實難想像其有
    公訴意旨所指之虐嬰行為。
六、綜上所述，檢察官認被告涉嫌前揭犯行所憑之證據，經本院
    調查審理結果，尚未達於通常一般之人均不致有所懷疑，而
    得確信其為真實之程度。從而，檢察官所舉之證據，既無法
    使本院獲致被告有罪之心證，即屬不能證明被告犯罪，揆諸
    前開說明，自應為被告無罪之諭知。
七、從而，原審以不能證明被告犯罪，而諭知被告無罪，並無違
    誤，檢察官上訴意旨仍執陳詞「被告不僅身為被害人之主要
    照顧者，且經測謊鑑定呈不實反應」，指摘原判決不當，尚
    有誤會，是檢察官上訴為無理由，應予駁回。　　
據上論斷，應依刑事訴訟法第368條，判決如主文。
本案經檢察官黃淑妤提起公訴，檢察官洪欣昇提起上訴，檢察官
柯怡伶到庭執行職務。
中　　華　　民　　國　　110 　年　　12　　月　  30　　日
                  刑事第一庭    審判長法　官  楊清安
　　　　　　　　　                    法　官  蕭于哲
　　　　　　　　　　　　　　　　　　  法　官  陳顯榮
以上正本證明與原本無異。
檢察官如不服本判決應於收受本判決後20日內向本院提出上訴書
，其未敘述上訴理由者並得於提起上訴後20日內向本院補提理由
書。(但應受刑事妥速審判法第9條第1項各款規定之限制)
本件被告不得上訴。
　　　　　　　　　　　　　　　　　　　書記官  盧建元
中　　華　　民　　國　　110 　年　　12　　月　　30　　日